【裁判字號】    89,台非,34
【裁判日期】    890121
【裁判案由】    違反組織犯罪防制條例
【裁判全文】
最高法院刑事判決                                  八十九年度台非字第三四號
    上訴人  最高法院檢察署檢察總長
    被  告  甲○○
右上訴人因被告違反組織犯罪防制條例案件，對於台灣台北地方法院中華民國八十六
年五月二十八日第一審確定判決（八十六年度訴字第八一○號，起訴案號：台灣台北
地方法院檢察署八十五年度偵字第二七七六八號），認為違法，提起非常上訴，本院
判決如左：
    主  文
原判決關於參與犯罪組織部分撤銷。
甲○○參與以犯罪為宗旨之結社，處有期徒刑柒月。
    理  由
非常上訴理由稱：「按判決適用法則不當者，為違背法令，刑事訴訟法第三百七十八
條定有明文。又行為後法律有變更者，適用裁判時之法律，但裁判前之法律有利於行
為人者，適用最有利於行為人之法律，為刑法第二條第一項所明定。本件依原判決所
確認之事實：被告於民國七十三年七月間起，正式加入以犯罪為宗旨之『芳明館』幫
派，迄於八十五年初，在該幫中居於小弟地位，聽從大哥指示行事，平日組織活動係
以霸佔地盤強索保護費、經營賭場、聚眾鬥毆、非法持有槍械自重為主，屬地方聚合
性角頭組織，被告嗣於八十五年十二月十日下午五時許，在台北市○○街○段二三八
號前為警查獲等情以觀，被告應係觸犯刑法第一百五十四條前段參與犯罪結社罪，惟
於八十六年五月二十八日原判決宣判時，組織犯罪條例業經公布施行，被告上開行為
亦構成該條例第三條第一項後段參與犯罪組織罪，經依法比較前後二罪之輕重，以刑
法第一百五十四條第一項前段有利於被告，依首揭規定，自應論以該罪，始為適法。
詎原判決竟未為新舊法之比較適用，率以組織犯罪防制條例第三條第一項後段論罪科
刑，即有適用法則不當之違背法令。案經確定，且對被告不利，爰依刑事訴訟法第四
百四十一條、第四百四十三條提起非常上訴，以資救濟。」等語。
本院按判決不適用法則或適用不當者，為違背法令，刑事訴訟法第三百七十八條定有
明文。又行為後法律有變更者，適用裁判時之法律，但裁判前之法律有利於行為人者
，適用最有利於行為人之法律，為刑法第二條第一項所明定。原判決於八十六年五月
二十八日認定被告於八十三年七月間起，正式加入以犯罪為宗旨之「芳明館」幫，迄
於八十五年初，在該幫中仍居於小弟地位，聽從大哥指示行事，該幫平日組織活動係
以霸佔地盤強索保護費、經營賭場、聚眾鬥毆、非法持有槍械自重為主，屬地方聚合
性角頭組織，嗣於八十五年十二月十日下午五時許為警查獲等情，逕依組織犯罪防制
條例第三條第一項後段、第三項前段論處其參與犯罪組織罪，處有期徒刑八月，併諭
知於刑之執行完畢或赦免後令入勞動場所強制工作三年。查組織犯罪防制條例於原審
判決前之八十五年十二月十一日公布，同年月十三日生效施行，被告為前開犯行時該
條例尚未施行，所為係犯刑法第一百五十四條第一項前段之參與以犯罪為宗旨之結社
罪，但原審於八十六年五月二十八日判決時，組織犯罪防制條例既已施行，是被告之
前開犯行又該當於裁判時新法即組織犯罪防制條例第三條第一項後段所定之參與犯罪
組織罪，而該條例為刑法之特別法，原應較普通刑法優先適用，被告行為後法律既有
變更，應有刑法第二條第一項規定從新從輕原則之比較適用；又刑法第一百五十四條
第一項前段之參與犯罪結社罪之法定刑為三年以下有期徒刑、拘役或五百元以下罰金
，較組織犯罪防制條例第三條第一項後段參與犯罪組織罪之法定刑六月以上五年以下
有期徒刑，得併科新台幣一千萬元以下罰金為輕，自應適用較輕之刑法規定論處。原
判決未為新舊法之比較適用，逕依裁判時之新法即組織犯罪防制條例第三條第一項後
段及第三項前段規定論處罪刑，併宣付強制工作之保安處分，自有適用法則不當之違
法。案經確定，且於被告不利，非常上訴意旨，執以指摘，洵有理由。應由本院將原
判決關於此部分撤銷，另行判決如主文第二項所示，以資糾正。
據上論結，應依刑事訴訟法第四百四十七條第一項第一款，刑法第二條第一項但書、
第一百五十四條第一項前段，罰金罰鍰提高標準條例第一條，判決如主文。
中      華      民      國    八十九    年      一      月    二十一    日
                              最高法院刑事第五庭
                                  審判長法官  董  明  霈
                                        法官  丁  錦  清
                                        法官  林  茂  雄
                                        法官  王  居  財
                                        法官  蔡  清  遊
      右正本證明與原本無異
                                              書  記  官
中      華      民      國    八十九    年      一      月    二十七    日


司法院資訊處製作；財團法人民間司法改革基金會備份。
